【裁判字號】    96,訴,2160
【裁判日期】    970213
【裁判案由】    妨害自由
【裁判全文】
臺灣高雄地方法院刑事判決              96年度訴字第2160號
    公  訴  人  臺灣高雄地方法院檢察署檢察官
    被      告  己○○
                        （另案現於臺灣高雄女子監獄執行中
                乙○○
                        （另案現於臺灣高雄監獄執行中）
                戊○○
                        （另案現於臺灣高雄第二監獄執行中
上列被告等恐嚇等案件，經檢察官提起公訴（96年度偵字第4540
、10634 號），本院判決如下：
    主  文
己○○共同犯強制罪，處有期徒刑拾月，減為有期徒刑伍月，如
易科罰金，以新臺幣壹仟元折算壹日。未扣案空氣手槍壹枝沒收
。
乙○○共同犯強制罪，累犯，處有期徒刑拾月，減為有期徒刑伍
月，如易科罰金，以新臺幣壹仟元折算壹日。未扣案空氣手槍壹
枝沒收。
戊○○共同犯強制罪，累犯，處有期徒刑壹年，減為有期徒刑陸
月，如易科罰金，以新臺幣壹仟元折算壹日。未扣案空氣手槍壹
枝沒收。
    事  實
一、乙○○前因竊盜、違反毒品危害防制條例、偽造印文案件，
    分別經台灣高等法院高雄分院93年度上易字第2 號判決處有
    期徒刑10月確定、本院92年度簡字第5408號判決處有期徒刑
    6 月確定、本院93年度簡字第152 號判決處有期徒刑4 月確
    定，上開3 罪經本院94年度聲字第249 號裁定定應執行有期
    徒刑1 年5 月確定，甫於民國94年9 月6 日執行完畢。戊○○前因違反電子遊戲場業管理條例案件，經本院94年度簡字
    第7538號判決處有期徒刑4 月確定，甫於95年4 月24日執行
    完畢。
二、己○○為追討甲○○之子葉育志先前向其借款新台幣（下同
    ）15萬元後尚未清償之餘款，己○○夥同乙○○、戊○○、
    真實姓名不詳綽號「佑仔」之成年男子共同基於犯強制罪之
    犯意聯絡，於95年9 月5 日20時許，前往甲○○所開設位於
    高雄縣鳳山市○○路410 之1 號「小娟小吃部」（下稱「小
    娟小吃部」），己○○等4 人先在屋內飲酒喝歌，隨後即要
    求甲○○與渠等外出商談由甲○○代葉育志償還上開借款之
    事宜，惟甲○○在商議過程中以沒有錢為由而拒不代子清償
    欠款，此舉引起乙○○、戊○○等人之不滿，適「小娟小吃
    部」客人丙○○外出上廁所，見己○○等4 人與甲○○在店
    門口談話而欲前往了解狀況，戊○○、乙○○及「佑仔」共
    同基於上開強制犯意，旋要求丙○○進去，丙○○因而與戊○○、乙○○及綽號「佑仔」之成年男子發生爭執、鬥毆，
    戊○○並以隨手攜帶其所有之空氣手槍1 枝（不具殺傷力）
    敲擊丙○○之頭臉部，致其頭臉部受有傷害（戊○○涉嫌傷
    害部分，未經告訴及起訴），丙○○見狀即逃入「小娟小吃
    部」店內而不敢再外出，戊○○、乙○○及「佑仔」共同以
    此強暴方式，使丙○○行返回「小娟小吃部」之無義務之事
    。己○○等4 人見丙○○已離開現場，而甲○○一直拒絕代
    子償還借款，即推由己○○出言要求甲○○自行摘下身上之
    戒指、耳環、手環等物品，乙○○、戊○○、「佑仔」則在
    一旁助勢，以此脅迫甲○○依己○○之要求為之，甲○○因
    見戊○○亮槍而不敢反抗，旋摘下上開物品交付己○○，因
    而使甲○○行無義務之事。嗣甲○○報警後，經警循線追查
    ，並於96年1 月31日11 時 許，持本院核發之搜索票前往己○○位於高雄縣鳳山市○○路422 巷24之1 號之住處等搜索
    ，並在己○○身上扣得甲○○所有之18K 金之白金手環1 只
    ，始循線查悉上情。
三、案經被害人甲○○訴由高雄市政府警察局移送臺灣高雄地方
    法院檢察署檢察官偵查起訴。
    理  由
壹、程序事項：
一、按被告以外之人於偵查中向檢察官所為陳述，除顯有不可信
    之情況者外，得為證據，刑事訴訟法第159 條之1 第2 項定
    有明文。蓋因檢察官與法官同為司法官署，且檢察官代表國
    家偵查犯罪，依法有訊問被告、證人及鑑定人之權力，且須
    對被告有利、不利之情形均應注意，況徵諸實務運作，檢察
    官實施刑事偵查程序，亦能恪遵法定程序之要求，不致有違
    法取證情事且可信度極高，是被告以外之人前於偵查中已具
    結而為證述，除反對該項供述得具有證據能力之一方，已釋
    明「顯有不可信之情況」之理由外，不宜以該證人未能於審
    判中接受他造之反對詰問為由，即遽指該證人於偵查中之陳
    述不具證據能力，方符前揭法條之立法意旨。證人即同案被
    告乙○○、證人甲○○、鍾美鳳、丙○○於偵查中之結證（
    見偵一卷第112 至114 、128 至133 、145 至152 頁），被
    告己○○、乙○○、戊○○未曾提及檢察官在偵查時，有任
    何不法取供之情形，是客觀上並無顯不可信之情，依上開說
    明，證人即同案被告乙○○、證人甲○○、鍾美鳳、丙○○
    於偵查中之結證得為證據。
二、按被告以外之人於審判外之陳述，雖不符前4 條之規定，而
    經當事人於審判程序同意作為證據，法院審酌該言詞陳述或
    書面陳述作成時之情況，認為適當者，亦得為證據，刑事訴
    訟法第159 條之5 第1 項定有明文。本案以下認定事實所引
    用之傳聞證據，經檢察官、被告己○○、乙○○、戊○○於
    審判中同意作為證據（見本院卷第171 頁），而各該傳聞證
    據之取得亦無違法不當之情事，作為證據並無不適當，依上
    開說明，本院認本案以下所引用之傳聞證據均有證據能力。
貳、實體事項：
一、訊據被告己○○固坦承有與乙○○、戊○○於上開時間至「
    小娟小吃部」向甲○○追討葉育志先前之欠款，當日丙○○
    從店內出來上廁所時有與戊○○起衝突，後來甲○○有自行
    拔下身上耳環、手環、戒指等物品之事實，惟矢口否認有何
    強制犯行，辯稱：我在「小娟小吃部」內巧遇「佑仔」，當
    日只有我與甲○○在店門口談還錢的事，是甲○○主動要以
    身上飾品抵債云云（見本院卷第86頁）。訊據被告乙○○固
    坦承有與己○○、戊○○於上開時間至「小娟小吃部」，當
    日丙○○要外出上廁所時有與之發生互毆之事實，惟矢口否
    認有何強制犯行，辯稱：當日我在「小娟小吃部」外面，沒
    有圍住甲○○，我也沒有看到有人拿甲○○身上物品云云（
    見本院卷第66頁）。訊據被告戊○○固坦承有與己○○、乙○○於上開時間至「小娟小吃部」之事實，惟矢口否認有何
    強制犯行，辯稱：當天是阿修（即乙○○）請我去唱歌喝酒
    ，我沒有將甲○○圍住討債，當天只有小安（即己○○）與
    甲○○談話，我當日未帶玩具手槍，並無以玩具手槍敲擊丙○○，當日乙○○與丙○○發生衝突，我有勸架，我也沒有
    看到有人拿甲○○身上物品云云（見本院卷第66、103 頁）
    。經查：
（一）被告己○○為追討葉育志先前對其尚未清償之借款，於上
      開時間夥同被告乙○○、被告戊○○、綽號「佑仔」之成
      年男子共同至「小娟小吃部」，要求葉育志之母甲○○與
      渠等共同至店門口商談還款事宜乙節，證人甲○○於本院
      審理中結證稱：95年9 月5 日晚上，在庭3 位被告有來找
      我，要向我拿跑路費，乙○○說他剛回來，起先沒有說我
      兒子欠他們錢的事，他們說要拿所費（台語），（問：己○○在整個過程中，有無說來作什麼？）她說我兒子欠她
      錢，但沒有說欠多少錢，（問：你在警詢說「柔安他們到
      店裡，很兇把你叫出去，說你兒子阿志欠他們錢，要你拿
      錢出來還」實在嗎？）我現在很混亂，想不起來，我不知
      道我兒子有無欠己○○錢，（問：你後來有無問你兒子？
      ）我兒子就沒有再跟我聯絡，我店就沒有開了，（問：你
      在警局為何說「有向兒子求證，他確實有向他們借15萬元
      ，只有還約10萬元」？）我不知道要怎麼說等語（見本院
      卷第165 、168 至170 頁）；於偵查中結證稱：他們唱歌
      喝酒半小時後，要我拿1 萬元給他們跑路，（問：為何他
      們要跟你拿錢？）他們來就是客人，後來又說要跑路，（
      問：他們有無說你兒子欠他們錢？）可能在外面說的，我
      忘了等語（見偵一卷第129 頁）；於警詢證述：95年9 月
      5 日20時左右，柔安、阿修等4 人來「小娟小吃部」，他
      們坐一會兒，把我叫出去說我兒子「阿志」（葉育志）欠
      他們錢，要我還錢，我當時向我兒子求證，他也確實向他
      們借15萬元，而只有還了約10萬元等語（見偵一卷第28、
      30頁）。證人葉育志於警詢證述：我於93年8 、9 月間曾
      向柔安友人綽號「英傑」男子借15萬元，目前已還10萬元
      ，但英傑、柔安卻說10萬元只是利息，我必須再還15萬元
      等語（見偵一卷第42頁）。證人即同案被告己○○於本院
      審理中證述：當日與乙○○、戊○○一起去「小娟小吃部
      」討債，不知道「佑仔」怎麼去的，我到「小娟小吃部」
      後才跟乙○○說葉育志欠我錢，我們出發前沒有提到要去
      討債的事，我也沒有聽到乙○○聯絡「佑仔」過去，「佑
      仔」本來就在「小娟小吃部」喝酒，「佑仔」本來坐前面
      ，看到乙○○才過來找乙○○，沒有人介紹等語（見本院
      卷第106 反面、107 正、反面、108 頁反面）；於警詢證
      述：葉育志欠我15萬元，我在95年9 月5 日20時許，有帶
      阿修（即乙○○）、清哥（即戊○○）、另一名不知名朋
      友，包括我共4 人到「小娟小吃部」找甲○○討債，當天
      我到乙○○住處找乙○○時，剛好「清哥」也在場，我與
      他們談到葉育志欠我錢尚未還之事，阿修就提議到「小娟
      小吃部」找甲○○要錢，阿修又聯絡另一位朋友，我們4
      人一起去，他們3 個都知道要去向甲○○討債，我們到「
      小娟小吃部」時，碰到「佑仔」在裡面喝酒，他是乙○○
      的朋友，有陪我們一起向甲○○要錢等語（見偵一卷第12
      、13、17頁）。證人即同案被告乙○○於本院審理中結證
      稱：當日己○○在我家提議要去「小娟小吃部」喝酒，沒
      有要討債，戊○○也在場，我們3 人到「小娟小吃部」時
      「佑仔」已經在裡面喝酒，他看到我有過來打招呼，不是
      我叫「佑仔」去「小娟小吃部」，本案發生前我已認識「
      佑仔」，案發當日係「佑仔」來找我後才跟己○○他們一
      起喝酒等語（見本院卷第109 正、反面、111 反面）；於
      偵查中結證稱：95年9 月5 日晚上有跟己○○到「小娟小
      吃部」，己○○到我家找我，說要向人要錢，剛好戊○○
      也在，我們就一起去，（問：為何有個「佑仔」？）我們
      到「小娟小吃部」時，己○○問老闆娘是否還錢，我與店
      內出來之一人互毆，「佑仔」剛好進來，說為何是我，就
      把我們拉開等語（見偵一卷第111 至112 頁）；於警詢證
      述：案發時有與己○○、戊○○等3 人一同至「小娟小吃
      部」討債，對方欠己○○約15萬元之債務，「佑仔」是我
      朋友，剛好到「小娟小吃部」消費遇到，「佑仔」才與我
      們一起向對方討債等語（見偵一卷第21反面、24頁）。證
      人即同案被告戊○○於本院審理中結證稱：我不知道當天
      「佑仔」如何到現場，（問：但你在警詢說「阿修的朋友
      也騎1 台機車去」，提示偵三卷戊○○之警詢筆錄？）我
      不認識阿修的朋友，我絕對沒有這樣說，（問：你當天去
      找甲○○做什麼？）我只是和他們一起去喝酒，其餘不知
      道等語（見本院卷第112 頁正、反面）；於警詢證述：95
      年9 月5 日50時許，我與己○○、乙○○及阿修的另一位
      朋友共4 人一同至「小娟小吃部」討債，該店老闆娘欠小
      安錢，我騎自己的機車，阿修和柔安共騎1 台機車，阿修
      的朋友也騎1 台機車到該店，一開始我們4 人在裡面唱歌
      、喝酒，之後乙○○、己○○把老闆娘找出去外面講話，
      後來吵起來，我出去詢問，結果店內一個客人也跑出來看
      ，乙○○與他朋友就與該客人打起來，我把他們拉開後就
      回家等語（見偵三卷第6 、7 頁）。證人甲○○於本院審
      理中雖否認其子葉育志與己○○間有債務糾紛，而證人即
      同案被告己○○、乙○○、戊○○於本院審理中亦否認當
      日係為討債之目的夥同「佑仔」共同前往「小娟小吃部」
      找甲○○等情，然葉育志與己○○間有債務糾紛之事，業
      經證人葉育志於警詢證述詳實，又證人甲○○於警詢自陳
      「有向兒子葉育志求證後證實葉育志與己○○間有債務糾
      紛存在」，且證人即同案被告己○○、乙○○於警詢、偵
      訊之證述均承認當日係基於討債之目的前往「小娟小吃部
      」找甲○○乙節，已如前述，應認證人甲○○上開於本院
      之結證係為脫免己○○日後再向其追討其子葉育志之債務
      所為不實之證述，證人甲○○於警詢之證述距案發時間較
      近，較未權衡利害得失，且與證人葉育志、己○○、乙○○之警詢所述相符，證人甲○○警詢所述較可採信；另倘
      「佑仔」非由被告乙○○找至「小娟小吃部」共同討債，
      「佑仔」與被告己○○等人豈有同時出現在「小娟小吃部
      」之際，「佑仔」在無人介紹下主動前來與乙○○打招呼
      ，且證人己○○、乙○○、戊○○對於「佑仔」為何於案
      發時出現在「小娟小吃部」之供述前後不一，應以證人即
      同案被告己○○、乙○○、戊○○警詢之證述尚未聽聞其
      他共同被告之陳述，對渠等如何相約至「小娟小吃部」之
      陳述較無斟酌利害關係，況證人即同案被告己○○、乙○○、戊○○警詢之證述大致相符，本院認渠等事後於本院
      審理中關於「佑仔」部分之結證顯有避重就輕之舉，應以
      渠等警詢之證述較可採信，上開事實堪信為真。
（二）被告己○○、乙○○、戊○○均否認有強制甲○○行無義
      務之事乙節，證人甲○○於本院審理中結證稱：當天有3
      、4 個男的、1 個女的來找我，起先是在庭的乙○○與另
      一個年紀相仿的男的叫我出去，跟我說完話後就進店裡，
      我也進去，之後又一個男的叫我出去，該男子現在不在庭
      ，他們總共叫我出去4 次。當天戊○○有將槍帶在腰際，
      戊○○有掀衣服露槍給我看，我被他們圍在牆壁邊約40
      分鐘，叫我把戒指、耳環、手環拔下來，我不要，我騙他
      們那些都是假的，己○○就動手拔我的耳環1 對、手環2
      個（我已領回1 個）、戒指4 個，上開首飾我不知道多少
      錢，都沒有購買證明，我穿耳洞、手指的地方受傷，我有
      去大東醫院驗傷，（除了己○○外，有無別人動手拔你的
      上開首飾？）有個男子站在旁邊拿槍說不拔快一點要讓你
      死，我不記得說話的人是在庭的戊○○還是另一名不在庭
      之男子，（問：你說乙○○跟你要跑路費是第幾次叫你出
      來講的？）那天很混亂，我不記得了。（問：乙○○跟你
      說這些話時，其他人在場嗎？）我搞不清楚等語（見本院
      卷第165 至170 頁）；於偵查中結證稱：當天有3 男1 女
      到我店內來，叫我拿1 萬元給他們跑路，我說沒錢，一個
      男的叫我出去站在牆壁旁，說我身上戴那麼多東西怎麼會
      沒錢，後來他們都出來拔我身上的東西，男的、女的都有
      拔，（提示男子、女子口卡、照片）己○○、乙○○拔我
      的耳環、戊○○本來把槍插在褲袋，之後拿出來打丙○○
      等語（見偵一卷第128 、129 頁）；於警詢證述：案發時
      ，柔安、阿修等4 人到我店內坐一會後，突然口氣很兇叫
      我出去，要我償還兒子的債務，並恐嚇我說不馬上拿錢出
      來，我的店就不用開了，且要給我兒子死，其中一名穿深
      色外套的男子把衣角掀起來，讓我看到他插在腰間的槍。
      此時，我朋友丙○○從店內出來要小解，發現我被他們4
      人圍著，後來他們就強行拔下我的耳環、手環、戒指等物
      品，因為他們有槍，我很害怕、不敢反抗等語（見偵一卷
      第28至30頁）。證人即同案被告己○○於本院審理中結證
      稱：當天是甲○○叫我出去，她說沒有錢，只有身上那些
      東西，看我要不要，我說好，她就叫我拔，我叫她自己用
      肥皂水拔，我不知她如何受傷，我跟甲○○講話時，乙○○站在停於門口的機車旁等語（見本院卷第106 反面至
      108 頁）；於警詢證述：當日我帶阿修等3 人去「小娟小
      吃部」，我先到店裡唱歌喝酒，阿修等3 人在店外等，我
      跟甲○○講不要讓我白跑這麼多趟，甲○○說沒有錢，只
      有身上那些首飾，是她自己拔下來給我等語（見偵一卷第
      14頁）。證人即同案被告乙○○於本院審理中結證稱：當
      天甲○○叫己○○到外面講話，我站在門口，看他們有沒
      有什麼事，當天丙○○跑出來，我說有人在談事情，要求
      丙○○不要出來，但丙○○一直出來，一直開門，我一直
      閃，就用三字經罵丙○○，後來我們互毆，我沒看見戊○○、「佑仔」打丙○○，我不知道戊○○當天有帶槍，我
      警詢、偵查所述均實在、自願，（問：你警詢、偵訊均說
      當天是戊○○帶槍去亮槍，是否這樣？）不是，當時警察
      問誰帶槍，我說不知道，警察說有人拿槍上去，我說是玩
      具槍，（問：你都知道是玩具槍，為何說沒人帶槍？）當
      時我跟丙○○在打架，我不知道，當天我沒看到甲○○把
      首飾拔下來，她有叫一聲，但那時我與丙○○在扭打等語
      （見本院卷第109 反面至111 頁）；於偵查中結證稱：當
      天己○○與1 女講話，後來衝出5 、6 人，戊○○對他們
      說沒事，叫他們進去，我們沒有恐嚇老闆娘，我有聽己○○說叫她把手環等物拔下來，我有聽她說拔戒指很痛，當
      天戊○○有帶槍、亮槍，回來時戊○○說是假槍等語（見
      一卷第111 至113 頁）；於警詢證述：當天己○○叫甲○○自己拔首飾、戊○○從身上拿出一枝玩具槍嚇阻在場其
      他人不要插手我們討債的事，事後戊○○才告訴我是玩具
      槍等語（見偵一卷第21、22、26頁）。證人即同案被告戊○○於本院審理中結證稱：在我家查到的玩具槍是我的，
      就是案發時出現在現場的槍，該玩具槍是「佑仔」帶去的
      ，（問：你的槍怎麼「佑仔」會帶去？）那是當天他們在
      打架，我從「佑仔」手上搶到那把槍就帶回家，「佑仔」
      沒有跟我要，所以警察在我家查到等語（見本院卷第112
      頁）；於警詢證述：當時我們在裡面唱歌、喝酒，之後己○○、乙○○把老闆娘找去外面講話，後來吵起來，我出
      去詢問，當天乙○○有帶槍，乙○○把槍拿出來時，我以
      為他要開槍，就馬上把槍搶下來，我就帶回租屋處了，從
      我們到「小娟小吃部」之前，乙○○就把該槍帶在身上，
      槍是乙○○的，後來該槍在我高雄縣大寮鄉租屋處被查獲
      ，即槍彈鑑定書上照片一、二那枝，該枝槍是玩具槍，沒
      有殺傷力，乙○○也沒有向我要回去，當日我不知道甲○○之首飾如何拔下等語（見偵三卷第7 至9 頁）。依證人
      甲○○上開所述，於案發時遭被告己○○等人叫至店外商
      談代子償還欠款時，證人甲○○並未向被告己○○等人表
      示要離開現場而被己○○等人拒絕，卷內查無積極證據證
      明被告己○○等人當時有剝奪或妨害甲○○欲離開現場之
      意願，應認被告己○○等人在「小娟小吃部」外面與甲○○談話之行為，尚未達剝奪甲○○行動自由之程度，亦無
      妨害甲○○行動自由權利。又甲○○之大東醫院診斷證明
      書上所載傷勢係「右手第四指紅腫」，且係於案發之翌日
      始到醫院驗傷乙節，有大東醫院診斷證明書1 紙在卷可查
      （見偵一卷第76頁），倘被告己○○、乙○○等人有動手
      強行拔下甲○○身上手環、耳環、戒指等首飾，衡諸常情
      ，證人甲○○應於案發後即到醫院就診，而所受傷害應不
      僅限於「右手第四指紅腫」，至於證人甲○○所指穿耳洞
      之處受傷乙節，該處之傷害雖有照片2 張可佐（見偵一卷
      第78頁）然僅達耳後紅腫程度，尚無法由醫師認定成傷而
      載於上開診斷證明書中，即便證人甲○○自行拔下上開首
      飾，亦有可能造成上開傷勢，況證人甲○○於本院審理中
      證述「有個男子站在旁邊拿槍說不拔快一點要讓你死」等
      語，如前所述，倘被告己○○、乙○○等人係自行動手拔
      下證人甲○○之首飾，該男子既與被告己○○等人為同夥
      向甲○○討債之人，該男子何需在旁拿槍要求「拔快一點
      」，堪認證人甲○○證述被告己○○等人動手拔其耳環、
      手環、戒指等首飾乙節與常情有違，不足採信，且當時甲○○見被告己○○等4 人人多勢眾，戊○○又有持槍，乃
      不敢反抗，已如前述，被告己○○實無自行動手強行拔下
      甲○○所戴上開首飾之必要，本件應係被告己○○命令證
      人甲○○拔下上開首飾給被告己○○抵債，被告己○○等
      人之行為應屬使甲○○行無義務之事無訛。再者，被告戊○○雖否認案發當時有帶空氣手槍1 枝至現場，惟上開空
      氣手槍係於被告戊○○在高雄縣大寮鄉○○村○○路2 號
      3 樓之租屋處查獲，經鑑定後認係空氣手槍，以填充氣體
      為發射動力，經檢視，儲氣彈匣損壞及欠缺出氣嘴，無法
      供發射彈丸，認不具殺傷力等情，有被告戊○○警詢供述
      、內政部警政署刑事警察局95年12月19 日 刑鑑字第
      0950173210號槍彈鑑定書各1 份在卷可查（見偵三卷第8
      、13至15頁），被告戊○○於警詢固稱該玩具手槍係被告
      乙○○所有，卻無法解釋何以會由其在案發時從乙○○手
      上搶下後即帶回自己住處而未歸還乙○○，嗣於本院審理
      中又改稱該玩具手槍為其所有，卻無法合理說明案發時該
      玩具手槍何以會由「佑仔」帶至「小娟小吃部」，而證人
      即同案被告乙○○於警詢、偵訊之證述內容與證人甲○○
      於本院審理中所述相符，倘被告戊○○無帶槍、亮槍行為
      ，證人即同案被告乙○○豈有甘冒偽證風險，誣指同夥前
      去討債之友人有亮槍、帶槍之行為，本院認被告戊○○應
      有攜帶其所有上開空氣手槍至「小娟小吃部」，且於被告
      己○○、乙○○等人向甲○○討債時由被告戊○○將該空
      氣手槍放在腰間亮槍，致不知情之甲○○誤信被告戊○○
      持有真槍加以威脅還債之事而心生畏懼，顯見被告己○○
      、乙○○、戊○○夥同「佑仔」藉4 人在「小娟小吃部」
      店外助勢要求甲○○代子償債並推由被告戊○○亮槍之舉
      動，依經驗法則判斷，被告己○○、乙○○、戊○○及「
      佑仔」等人之行為均足以使一般人心生畏懼無疑，被告己○○、乙○○、戊○○前揭所辯均屬卸責之詞，不足採信
      。
（三）被告戊○○否認有使丙○○行無義務之事乙節，被告乙○○則坦承當場確有與丙○○互毆，而證人丙○○於本院審
      理中結證稱：95年9 月5 日晚上我有到「小娟小吃部」喝
      酒，那天我出去上廁所，其中1 個男子就是現在在庭之乙○○罵我三字經，我就跟他們吵架，他們3 、4 個就打我
      ，其中1 個男的還拿1 枝槍出來指著我，就是在庭的戊○○（提示偵一卷第124 頁照片）持槍，戊○○當天比較沒
      有打我，他到後面才拿槍出來，用槍敲打我的頭等語（見
      本院卷第103 反面至105 頁）；於偵查中結證稱：當天我
      要出來尿尿，老闆娘跟些男人在門口說話，有個男的叫我
      進去，我說要尿尿，結果3 個男人就打我了，其中有1 個
      還拿了1 枝槍，他們分別用木棒或槍托打我，（問：提示
      照片，這2 人，何人拿槍打你？）戊○○拿槍出來打我，
      乙○○有打我，我就跑到後面房內等語（見偵一卷第150
      頁）。證人甲○○於本院審理中結證稱：當天有個呂姓客
      人去上廁所，就被他們打，該客人見到我被圍著，他們問
      客人要做什麼小（台語），叫客人進去不然要客人死，客
      人進去一下子又出來，戊○○就拿槍打擊該客人，其他是
      3 個男的打的等語（見本院卷第166 頁）。證人丙○○與
      被告戊○○素不相識，當無甘冒偽證風險誣指被告戊○○
      之可能，況證人丙○○所述前後一致未有矛盾又與證人甲○○所述相符，證人丙○○上開所述應可採信，被告戊○○此處所辯，應屬卸責之詞，不足採信。本件被告戊○○
      夥同被告己○○、乙○○與「佑仔」等人至「小娟小吃部
      」向甲○○討債時，被告戊○○、乙○○及「佑仔」為排
      除渠等向甲○○討債時，因證人丙○○以尿急為由外出上
      廁所而妨礙被告戊○○等人之討債行為，而與丙○○發生
      口角竟以上開空氣手槍敲擊證人丙○○頭部，並與乙○○
      、「佑仔」共同毆打丙○○，以此強暴行為，強制丙○○
      返回「小娟小吃部」屋內，被告戊○○、乙○○所為應屬
      使丙○○行無義務之事無訛。至於本件被告戊○○確有以
      空氣手槍1 枝敲擊丙○○之舉，已如前述，被告戊○○對
      證人丙○○所為已屬現實之惡害，檢察官認被告戊○○此
      部分係屬恐嚇罪嫌尚有未洽，起訴法條應予變更，附此敘
      明。
（四）綜上所述，本件事證明確，被告己○○、乙○○、戊○○
      確有與「佑仔」共同使甲○○、丙○○行無義務之事之犯
      行，堪以認定，應依法論科。
二、按刑法第302 條之妨害自由罪，係妨害他人自由之概括規定
    ，故行為人具有一定目的，以非法方法剝奪他人行動自由者
    ，如以使人行無義務之事，或妨害人行使權利為目的，而強
    暴、脅迫復未達於剝奪人行動自由程度者，應成立刑法第30
    4 條之強制罪。本件被告己○○、乙○○、戊○○與「佑仔
    」雖有於上開時間在「小娟小吃部」店外與甲○○談話約40
    分鐘，然證人甲○○之行動自由尚未遭被告己○○、乙○○
    、戊○○與「佑仔」等人剝奪及妨害，前已敘明，惟被告己○○等人基於同一討債行為命甲○○拔下身上首飾等物品，
    公訴人認被告己○○、乙○○、戊○○此係犯刑法第302 條
    第1 項之妨害自由罪固有未合，但與本院認定被告己○○、
    乙○○、戊○○使人行無義務之事之基本社會事實相同，應
    變更起訴法條為304 條第1 項強制罪，附此敘明。
三、核被告己○○、乙○○、戊○○對「甲○○」所為及被告乙○○、戊○○對「丙○○」所為，均係犯刑法第304 條第1
    項之強制罪。被告乙○○、戊○○與「佑仔」基於同一討債
    行為，對甲○○及丙○○接續犯強制罪，係以接續一行為而
    觸犯強制罪，侵害甲○○與丙○○之個人法益，所侵害之法
    益既有2 個，即屬觸犯2 罪名，為同種想像競合犯，應依刑
    法第55條規定，從一重之強制罪處斷。被告戊○○對「丙○○」部分所為，係犯刑法第304 條第1 項之強制罪，起訴意
    旨認屬刑法第305 條之恐嚇危害安全罪尚有未洽，起訴法條
    應予變更，同前所述。被告己○○、乙○○、戊○○與「佑
    仔」4 人對甲○○犯強制罪部分，及被告乙○○、戊○○與
    「佑仔」3 人對丙○○犯強制罪部分，均有犯意聯絡及行為
    分擔，應論以共同正犯。另被告戊○○被告乙○○前因竊盜
    、違反毒品危害防制條例、偽造印文案件，分別經台灣高等
    法院高雄分院93 年 度上易字第2 號判決處有期徒刑10月確
    定、本院92年度簡字第5408號判決處有期徒刑6 月確定、本
    院93年度簡字第152 號判決處有期徒刑4 月確定，上開3 罪
    經本院94年度聲字第24 9號裁定定應執行有期徒刑1 年5 月
    確定，甫於94年9 月6 日執行完畢乙節；被告戊○○前因違
    反電子遊戲場業管理條例案件，經本院94年度簡字第7538號
    判決處有期徒刑4 月確定，甫於95年4 月24日執行完畢乙節
    ，分別有臺灣高等法院被告乙○○、戊○○前案紀錄表各1
    份在卷可考，渠等受有期徒刑執行完畢，5 年內故意再犯本
    件之罪，均為累犯，均應依刑法第47條第1 項之規定加重其
    刑。茲審酌被告己○○雖與甲○○之子葉育志間有債務糾紛
    ，然被告己○○藉人多助勢方式夥同被告乙○○、戊○○與
    「佑仔」之人前去「小娟小吃部」找債務人之母親要債，被
    告己○○、乙○○、戊○○等人之行為實有可議，犯後又一
    再否認犯行，態度不佳，惟被告乙○○、戊○○基於友誼關
    係而義務陪同被告己○○向甲○○要債，被告乙○○、戊○○並無因此朋分任何利益，渠等惡性應較被告己○○為輕，
    另被告戊○○以亮槍方式除使甲○○心生畏懼外，又接續致
    該店客人丙○○之權益受侵害等一切情狀，各量處如主文所
    示之刑，以資懲儆。查被告己○○、乙○○、戊○○於上開
    犯罪時間，均係在96年4 月24日以前，合於減刑條件，均應
    並予宣告減刑如主文所示，並均諭知易科罰金之折算標準，
    附此敘明。
四、未扣案空氣手槍1 支（無殺傷力），為被告戊○○所有，供
    被告戊○○為本件犯罪所用之物，前已敘明，雖未扣案，然
    無證據證明業已滅失，應依刑法第38條第1 項第2 款之規定
    沒收。被告己○○、乙○○應依共犯責任分擔原則，併依刑
    法第38條第1項 第2 款之規定沒收。
據上論結，依刑事訴訟法第299 條第1 項前段、第300 條，刑法
第28條、第304 條第1 項、第55條、第47條第1 項、第41條第1
項前段、第38條第1 項第2 款，刑法施行法第1 條之1 ，中華民
國96年罪犯減刑條例第2 條第1 項第3 款、第7 條，判決如主文
。
本案經檢察官丁○○到庭執行職務。
中    華    民    國    97    年    2     月    13    日
                  刑事第三庭    審判長法  官  蔡國卿
                                      法  官  蔡書瑜
                                      法  官  何佩陵
以上正本證明與原本無異。
如不服本判決，應於判決送達後10日內，向本院提出上訴狀。
中    華    民    國    97    年    2     月    13    日
                                      書記官  鍾淑美
附錄本判決論罪之法條：
中華民國刑法第304條
以強暴、脅迫使人行無義務之事或妨害人行使權利者，處3 年以
下有期徒刑、拘役或3 百元以下罰金。
前項之未遂犯罰之。
中華民國刑法第305條
以加害生命、身體、自由、名譽、財產之事，恐嚇他人致生危害
於安全者，處2 年以下有期徒刑、拘役或3 百元以下罰金。


司法院資訊處製作；財團法人民間司法改革基金會備份。
